【裁判字號】    97,訴,81
【裁判日期】    970520
【裁判案由】    清償債務
【裁判全文】
臺灣桃園地方法院民事判決                97年度訴字第81號
原      告  丙○○
                      3號
訴訟代理人  康英彬律師
被      告  甲○○
            乙○○
上列當事人間請求清償債務等事件，於中華民國97年5 月6 日言
詞辯論終結，本院判決如下：
    主  文
被告乙○○應給付原告新臺幣壹佰伍拾萬元，及自民國九十七年
四月十一日起至清償日止，按週年利率百分之五計算之利息。
原告其餘之訴駁回。
訴訟費用由被告乙○○負擔三分之二，餘由原告負擔。
本判決原告勝訴部分於原告以新臺幣伍拾萬元為被告乙○○供擔
保後，得假執行。
原告其餘之假執行聲請駁回。
    事實及理由
壹、程序方面：
一、本件被告乙○○經合法通知，未於言詞辯論期日到場，核無
    民事訴訟法第386 條所列各款情形，爰依原告之聲請，由其
    一造辯論而為判決。
二、按訴狀送達後，原告不得將原訴變更或追加他訴，但擴張或
    減縮應受判決事項之聲明者，不在此限，民事訴訟法第255
    條第1 項第3 款定有明文。本件原告起訴時原請求之遲延利
    息為年息6%，嗣於訴訟繫屬中將此遲延利息之利率減縮為年
    息5%（見本院卷第53頁），經核其此部分聲明變更僅單純減
    縮應受判決事項之聲明，合於民事訴訟法第255 條第1 項第
    3 款之規定，應予允許。
貳、實體方面：
一、原告起訴主張：被告甲○○於民國96年7 月30日委由其子即
    被告乙○○出面共同向原告借貸新臺幣（下同）150 萬元，
    原告同意後並於96年8 月2 日交付現金，而為擔保上開借款
    債務之清償，被告二人除共同簽發本票交付原告外，被告甲○○尚提供其所有坐落桃園縣楊梅鎮第201 之2 地號土地委
    由被告乙○○設定抵押權及地上權予原告，雙方並言明於原
    告請求時即還款，然被告借得上開款項後即避不見面，經原
    告一再催討仍迄不還款，爰依民法消費借貸及票據之法律關
    係提起本件訴訟。並聲明：被告應連帶給付原告150 萬元及
    自起訴狀繕本送達被告翌日起至清償日止，按年息5%計算之
    利息；願供擔保請准宣告假執行。
二、被告甲○○辯稱：伊不知伊子乙○○向原告借錢之事，被告
    乙○○私自偷拿伊放在櫃子裏的印章、身分證、所有權狀去
    辦理向原告借錢之相關事宜，伊均不清楚，原告所提出之授
    權書、金錢借貸契約書、本票上「甲○○」之簽名，均非伊
    所簽，直到96年10月間原告找伊要錢伊才知此事。並聲明：
    請求駁回原告之訴及假執行之聲請；如受不利益判決願供擔
    保請准免為假執行。
三、被告乙○○未於言詞辯論期日到場，亦未提出書狀作何聲明
    或陳述。
四、本件原告與被告甲○○於97年4 月24日言詞辯論時，協議簡
    化爭點為：被告甲○○是否有授權被告乙○○簽訂系爭金錢
    借貸契約書及本票？
五、本院判斷：
(一)被告乙○○部分：
    1.經查，原告主張：被告乙○○向其借款150 萬元，其交付
      現金予被告乙○○時，被告乙○○亦簽發同額之本票及金
      錢借貸契約書交付原告，雙方未約定清償期之事實，業據
      原告提出上開金錢借貸契約書影本、本票影本為證；且被
      告乙○○於臺灣桃園地方法院檢察署96年度他字第4028
      號偵查案件中亦自承：伊偷拿父親即被告甲○○之印鑑章
      向原告借款150 萬元之情（見該偵查卷第3-5 頁），足證
      原告上開主張屬實。
    2.按消費借貸之借用人應於約定期限內，返還與借用物種類
      、品質、數量相同之物；遲延之債務，以支付金錢為標的
      者，債權人得請求依法定利率計算之遲延利息，但約定利
      率較高者，仍從其約定；再按，在票據上簽名者，依票上
      所載文義負責，民法第478 條前段、第233 條第1 項、票
      據法第5 條第1 項分別定有明文。本件被告乙○○於96年
      8 月2日 向原告借得上開款項後迄未還款，自應清償原告
      上開借款本息。又給付無確定期限者，債務人於債權人得
      請求給付時，經其催告而未為給付，自受催告時起，負遲
      延責任。其經債權人起訴而送達訴狀，或依督促程序送達
      支付命令，或為其他相類之行為者，與催告有同一之效力
      。又遲延之債務，以支付金錢為標的者，債權人得請求依
      法定利率計算之遲延利息；而應付利息之債務，其利率未
      經約定，亦無法律可據者，週年利率為5%，民法第229 條
      第2 項、第233 條第1 項前段、第203 條亦分別定有明文
      。從而，原告本於消費借貸及票據之法律關係請求被告乙○○給付原告150 萬元及自起訴狀繕本送達被告乙○○（
      本件被告乙○○應為送達之處所不明，本院依原告之聲請
      按民事訴訟法第149 條之規定將原告起訴狀繕本對被告乙○○公示送達，原告於97年3 月21日將之登載於新聞紙，
      依民事訴訟法第152 條前段之規定，自最後登載之日起經
      20日即於97 年4月10日發生送達效力）之翌日（即97年4
      月11日）起至清償日止，按年息5%計算之利息，為有理由
      ，應予准許。
(二)被告甲○○部分：
    1.原告雖主張上開150 萬元係被告甲○○委由其子即被告乙○○出面共同向其所借，並提出其上有簽寫「甲○○」姓
      名並蓋甲○○印文之金錢借貸契約書影本、本票影本、授
      權書影本為證，惟被告甲○○否認上開簽名及印文為其所
      為，辯稱：被告乙○○私自偷拿伊放在櫃子裏的印章、身
      分證、所有權狀去辦理向原告借錢之相關事宜，伊不清楚
      該情等語。而按當事人主張有利於己之事實者，就其事實
      有舉證之責任，民事訴訟法第277 條前段定有明文，本件
      原告主張被告甲○○授權其子乙○○向原告借款，但為被
      告甲○○所否認，斟諸被告乙○○於臺灣桃園地方法院檢
      察署96年度他字第4028號偵查案件承稱：伊偷拿父親（被
      告甲○○）之印鑑章向原告借款150 萬元之情，是應認被
      告甲○○否認其未簽名、用印之情，非不可採，則原告自
      應就此有利於己之事實負舉證之責。
    2.經查，原告所提出之「金錢借貸契約書」影本、「本票」
      影本、「授權書」影本，經細觀其上「甲○○」之簽名與
      其上「乙○○」簽名之書寫型式（尤其是相的的「楊」字
      ）、筆順、筆勁完全相同，而與被告甲○○於本院97年5
      月6 日言詞辯論時「當庭」所書寫其姓名之書寫型式、筆
      順、筆勁（見本院卷第56頁）完全不同，以肉眼觀之即可
      明顯辨別上開原告所提出之授權書、金錢借貸契約書、本
      票上「甲○○」的簽名，非被告甲○○所簽。次查，原告
      雖稱其所提出之「金錢借貸契約書」（見本院卷第3 頁）
      最下方「民國96年8 月2 日茲收到丙○○借予甲○○新台
      幣壹佰伍拾萬元整之款項簽收人甲○○、乙○○」等文字
      ，其中「乙○○」名字部分是伊將借款交付乙○○時，當
      場見到乙○○親寫，其餘文字是何時寫的，伊沒有看到云
      云（見本院卷第25頁），惟上開文字既係用以載明被告收
      訖原告所交付借款之時間，衡諸常情，理應於原告交付借
      款時由借到款項人當場書立「全部文字」，實無事先寫好
      部分文字之理。況觀諸上開文字之相關位置係在金錢借貸
      契約書借款人署押欄之下方，且其書寫之書寫筆墨漬亦顯
      與其上方借貸內容本文之書寫筆墨漬不同，綜合上情，上
      述位於金錢借貸契約書最下方「民國96年8 月2 日茲收到
      丙○○借予甲○○新台幣壹佰伍拾萬元整之款項簽收人甲○○、乙○○」等文字之「全部文字」均應係被告乙○○
      收受原告交付借款金錢時所當場書立，原告稱上開文字僅
      「乙○○」簽名部分，係伊親見乙○○當場所寫，其餘文
      字伊不知是何時寫的云云，顯係迴避之詞，尚無可採。再
      查，經細覽上開原告所提出之金錢借貸契約書、本票（見
      本院卷第4 頁），其上「手寫字體」大約可分係以二種不
      同筆所書寫，其中一種墨漬較深、另一種墨漬較淺；而再
      觀諸上開金錢借貸契約書上方、及本票發票人處，所有「
      甲○○」之簽名均核與前述「金錢借貸契約書」最下方「
      民國96年8 月2 日茲收到丙○○借予甲○○新台幣壹佰伍
      拾萬元整之款項簽收人甲○○、乙○○」等文字之字體相
      同，係以較淺之書寫筆墨漬書寫而成，則衡情，原告所提
      出之金錢借貸契約書及本票其上「甲○○」之簽名，極可
      能是原告將款項交付被告乙○○時，由被告乙○○當場同
      時補填入，使被告甲○○在書面形式上亦成為
      本件借款人和本票發票人，準此，原告所提出之上開書證
      並不足證明被告甲○○授權其子乙○○向原告借款之情。
    3.原告於本院自承：96年8月2日交付借款前一日，伊至被告
      甲○○家中找甲○○，但被告甲○○不在家，被告甲○○
      配偶說她不知被告乙○○向伊借款之事（見本院卷第25頁
      ）、伊嗣後去找被告甲○○請求返還借款時，被告甲○○
      亦表示不知情等語（見本院卷第54頁）；再斟諸被告乙○○於前開臺灣桃園地方法院檢察署96年度他字第4028號偵
      查案件中稱：伊偷拿父親即被告甲○○之印鑑章向原告借
      款150 萬元等語，足見被告甲○○辯稱其不知本件借款事
      ，亦未授權被告乙○○向原告借款乙節，堪認屬實。
    4.綜上，原告迄至本件言詞辯論終結前，均未能就其主張被
      告甲○○有授權之事實舉證以實其說，則其本於消費借貸
      及票據之法律關係請求被告甲○○給付150 萬元及自起訴
      狀繕本送達被告之翌日起至清償日止，按年息5%計算之利
      息，為無理由，應予駁回。
六、從而，原告本於消費借貸及票據之法律關係請求被告乙○○
    給付原告150萬元及自97年4月11日起至清償日止，按年息5%
    計算之利息，為有理由，應予准許。至其請求被告甲○○給
    付150萬元及自起訴狀繕本送達被告甲○○之翌日起至清償
    日止，按年息5%計算之利息，為無理由，應予駁回。
七、本件事實已臻明確，兩造其餘之攻擊或防禦方法，及未經援
    用之證據，經本院斟酌後，認為與判決基礎之事實並無影響
    ，均不足以影響本裁判之結果，自無庸一一詳予論駁之必要
    ，併此敘明。
八、原告陳明願供擔保，聲請宣告假執行及免為假執行，經核有
    關原告勝訴部分，合於法律規定，爰酌定相當擔保金額准許
    之，至於原告敗訴部分，其假執行之聲請，因訴之駁回而失
    所附麗，應併予駁回，附此敘明。
九、訴訟費用負擔之依據：民事訴訟法第79條。
中    華    民    國    97    年    5     月    20    日
                  民事第三庭    法  官  林曉芳
以上正本係照原本作成
如對本判決上訴，須於判決送達後20日內向本院提出上訴狀
中    華    民    國    97    年    5     月    20    日
                                書記官  邱飛鳴


司法院資訊處製作；財團法人民間司法改革基金會備份。
